---
title: "避難場所への経路をRで探索してみよう"
author: "伊東宏樹"
date: 2025-11-15
lang: ja
format:
  revealjs:
    theme: [default, custom.scss]
    code-copy: false
knitr:
  opts_chunk: 
    collapse: true
    comment: ""
    prompt: true
execute: 
  echo: true
code-line-numbers: false
embed-resources: true
slide-number: true
editor: visual
---

## 経路探索

::: incremental
-   ナビゲーションアプリとか

-   Rでもできる

    -   Kanazawa.R #3での[NONONOexxeさんの発表](https://www.docswell.com/s/NONONOexe/Z823Q1-kanazawar-3)
        -   [OSRM](https://project-osrm.org)を利用
:::

## OSRM

-   **O**pen **S**ource **R**outing **M**achine

-   オープンソースの経路探索システム

-   公式でもサーバーもあるが、[Docker](https://www.docker.com/ja-jp/)[^1]から利用することが多い

    -   Docker Hubにあるコンテナイメージ: [osrm/osrm-backend](https://hub.docker.com/r/osrm/osrm-backend/)

-   Rとは別のソフトウェアだが、Rから利用可能

[^1]: アプリケーションと実行環境をまとめて「コンテナ」にして、仮想化して実行するソフトウェア

## 経路探索データの作成

::: {style="margin-top: 0.5em;"}
あらかじめ、経路探索データを作成しておきます

1.  OpenStreetMapデータのダウンロード（日本の中部地方）
:::

```{sh}
#| eval: false
#| echo: true
#| prompt: false

wget https://download.geofabrik.de/asia/japan/chubu-latest.osm.pbf
```

2.  データの作成（Docker利用、`foot.lua`を指定して徒歩ルートを指定）

```{sh}
#| eval: false
#| echo: true
#| prompt: false

docker run -t -v "${PWD}:/data" osrm/osrm-backend osrm-extract \
  -p /opt/foot.lua /data/chubu-latest.osm.pbf
docker run -t -v "${PWD}:/data" osrm/osrm-backend osrm-partition \
  /data/chubu-latest.osrm
docker run -t -v "${PWD}:/data" osrm/osrm-backend osrm-customize \
  /data/chubu-latest.osrm
```

## OSRMサーバーの起動

DockerでOSRMサーバーを起動します[^2]

[^2]: macOSの場合は、OSRMで標準で使用する5000番ポートがAirPlayレシーバーで使われているので、システム設定\>一般\>AirDropとHandoffで、AirPlayレシーバーを切るか、別のポートを使用するようにします。

```{sh}
#| eval: false
#| echo: true
#| prompt: false

docker run -t -i -p 5000:5000 -v "${PWD}:/data" \
  osrm/osrm-backend osrm-routed \
  --algorithm mld /data/chubu-latest.osrm
```

## osrmパッケージ

-   RからOSRMを利用するためのパッケージ

-   CRANから入手可能（[CRAN: Packageosrm](https://cran.r-project.org/package=osrm)）

```{r}
#| label: osrm
#| echo: true

library(osrm)

options(osrm.server = "http://localhost:5000/",
        osrm.profile = "foot")
```

## 例: 金沢駅から兼六園への経路探索

::: {style="margin-top: 0.5em;"}
金沢駅と兼六園の位置を設定
:::

```{r}
#| label: osrm-data

# 金沢駅の位置
kanazawa_eki <- c(136.648175, 36.578044)
# 兼六園の位置
kenrokuen <- c(136.662603, 36.562085)
```

## leafletで表示

::: {style="margin-top: 0.5em;"}
金沢駅と兼六園の位置を表示
:::

```{r}
#| label: leaflet-view
#| output-location: slide

library(leaflet)
leaflet() |>
  addTiles() |>
  setView(lng = (kanazawa_eki[1] + kenrokuen[1]) / 2,
          lat = (kanazawa_eki[2] + kenrokuen[2]) / 2,
          zoom = 14) |>
  addCircleMarkers(lng = kanazawa_eki[1], lat = kanazawa_eki[2],
                   label = "金沢駅", color = "blue", opacity = 0.9,
                   labelOptions = labelOptions(noHide = TRUE)) |>
  addCircleMarkers(lng = kenrokuen[1], lat = kenrokuen[2],
                   label = "兼六園", color = "red", opacity = 0.9,
                   labelOptions = labelOptions(noHide = TRUE))
```

## 経路探索を実行

`osrmRoute`関数で探索を実行します

```{r}
#| label: osrmroute
#| cache: true

(route <- osrmRoute(src = kanazawa_eki, dst = kenrokuen))
```

## leafletで経路を表示

```{r}
#| label: leaflet-view-route
#| output-location: slide

leaflet() |>
  addTiles() |>
  setView(lng = (kanazawa_eki[1] + kenrokuen[1]) / 2,
          lat = (kanazawa_eki[2] + kenrokuen[2]) / 2,
          zoom = 14) |>
  addCircleMarkers(lng = kanazawa_eki[1], lat = kanazawa_eki[2],
                   label = "金沢駅", color = "blue", opacity = 0.9,
                   labelOptions = labelOptions(noHide = TRUE)) |>
  addCircleMarkers(lng = kenrokuen[1], lat = kenrokuen[2],
                   label = "兼六園", color = "red", opacity = 0.9,
                   labelOptions = labelOptions(noHide = TRUE)) |>
  addPolylines(data = route, col = "purple", weight = 4, opacity = 0.9)
```

## 近くの指定緊急避難場所を探索

-   tidyverseパッケージとsfパッケージを読み込み
-   指定緊急避難場所のデータの読み込み

```{r}
#| label: read-data
#| output: false

library(tidyverse)
library(sf)

# Data
data_dir <- "data"
data_file <- "ishikawa-central-evacuation-space.csv"
evac_data <- read_csv(file.path(data_dir, data_file))
```

## 各避難所までの所要時間

-   `osrmTable`関数を使用して、金沢駅から各避難場所までの所要時間を求める
-   データフレームにして、所要時間が短い順に並び替える

```{r}
#| label: osrmtable
#| cache: true

eki_df <- data.frame(lng = kanazawa_eki[1],
                     lat = kanazawa_eki[2])
evac_df <- evac_data |>
  dplyr::select(lng = `経度`, lon = `緯度`)
results <- osrmTable(src = eki_df,
                     dst = evac_df,
                     measure = "duration")
results_df <- data.frame(id = 1:nrow(evac_data),
                         duration = results$durations[1, ]) |>
  dplyr::arrange(duration)
```

## 近くの避難場所への経路を探索

::: {style="margin-top: 0.5em;"}
所要時間が短い上位5か所の避難場所について経路を探索
:::

```{r}
#| label: osrm_route
#| cache: true

evac_routes <- purrr::map_df(
  1:5,
  \(i)
  osrmRoute(src = kanazawa_eki,
            dst = evac_df[results_df$id[i], ]) |>
    dplyr::mutate(rank = i)
)
```

## 探索された経路をleafletで表示

```{r}
#| label: leaflet-evac-routes-code
#| output-location: slide

# カラーパレットの作成関数
pal_fun <- colorNumeric("viridis", domain = 1:6)

leaflet() |>
  addTiles() |>
  setView(lng = kanazawa_eki[1], lat = kanazawa_eki[2],
          zoom = 16) |>
  addCircleMarkers(data = evac_data, 
                   lng = ~`経度`, lat = ~`緯度`,
                   label = ~`名称`,
                   color = "green", opacity = 0.5) |>
  addPolylines(data = evac_routes,
               color = pal_fun(1:5),
               weight = 6, opacity = 0.8) |>
  addLegend(data = evac_routes,
            colors = pal_fun(1:5),
            labels = paste0("避難経路", 1:5),
            opacity = 1,
            position = "topright")
```

## tmap.mapglでも地図作成

-   [tmap.mapgl](https://r-tmap.github.io/tmap.mapgl/)とは
    -   leafletと同様にインタラクティブな地図を作成できるRパッケージ
    -   [CRAN: Package tmap.mapgl](https://cran.r-project.org/package=tmap.mapgl)
    -   [tmap](https://r-tmap.github.io/tmap/)を、[mapbox](https://www.mapbox.com/)および[MapLibre](https://maplibre.org/)を利用できるように拡張
        -   tmap: 空間データ可視化のためのRパッケージ
        -   mapbox, MabLibre: 地図表示サービス
        -   今回はオープンソースのMapLibreを使用

## tmap.mapgl用のデータを作成

```{r}
#| label: tmap.mapgl-data

evac_sf <- evac_data |>
  sf::st_as_sf(coords = c("経度", "緯度"), crs = 6668) # JGD2011
evac_routes <- evac_routes |>
  dplyr::mutate(rank = ordered(rank))

# 金沢駅中心にほぼ2km四方
lng <- kanazawa_eki[1] + c(-0.0125, 0.0125)
lat <- kanazawa_eki[2] + c(-0.00833, 0.00833)
bb <- st_bbox(c(xmin = lng[1], xmax = lng[2],
                ymin = lat[1], ymax = lat[2]), crs = 4326) # WGS84
```

## tmap.mapglで表示

```{r}
#| label: tmap.mapgl
#| message: false
#| output-location: slide

library(tmap)
library(tmap.mapgl)

tmap_mode("maplibre")
tm_shape(evac_sf, bbox = bb) +
  tm_maplibre() +
  tm_symbols(fill = "red", fill_alpha = 0.67)
```

## 3D表示

::: {style="margin-top: 0.5em;"}
経路を追加
:::

```{r}
#| label: tmap.mapgl-3d-code
#| output-location: slide

tm_shape(evac_sf, bbox = bb) +
  tm_maplibre(pitch = 60) +
  tm_symbols(fill = "red", fill_alpha = 0.67) +
  tm_shape(evac_routes) +
  tm_lines(col = "rank", lwd = 5)
```

## まとめ

-   OSRMを利用して自前で経路探索ができる
    -   Rからはosrmパッケージを使用
-   leafletやtmap.mapglで、探索した経路を地図に表示できる
